臺灣臺北地方法院民事判決　　　　　　 100年度訴字第1031號
原　　　告　洪小黎
訴訟代理人　黃國倫
被　　　告　邱文裕
訴訟代理人　柯劭臻律師
上列當事人間返還投資款等事件，本院於民國100年8月3日言詞
辯論終結，判決如下：
    主  文
原告之訴駁回。
訴訟費用由原告負擔。
    事實及理由
一、原告起訴主張：被告為訴外人瑞嘉科技股份有限公司（下稱
    瑞嘉公司）之負責人，而原告曾分別於民國93年5月3日、
    95年6月13日匯款新臺幣（下同）30萬元及75萬元至訴外人
    瑞嘉公司，作為投資款，共計105萬元，惟瑞嘉公司於97 年
    間遭撤銷登記，被告未依法辦理瑞嘉公司清算，致原告之利
    益受損，原告乃多次口頭要求被告返還投資款，均遭拒絕，
    爰依公司法第23條提起本件訴訟。並聲明：被告應給付原告
    105萬元。
二、被告則以：訴外人瑞嘉公司已於97年7月8日撤銷登記，原告
    遲至99年12月29日始提起本件訴訟，顯逾侵權行為損害賠償
    請求權2年時效。又被告固為瑞嘉公司之負責人，為該公司
    執行電子材料等產品零售業務，縱有應返還原告出資額之情
    事，亦屬單純之債務不履行，尚非公司法第23條第2項所稱
    違反法令之行為。且原告積欠瑞嘉公司股東往來款1,506,16
    1元未還，爰主張抵銷。再者，兩造均為訴外人瑞嘉公司之
    股東，亦係合夥出資設立訴外人瑞嘉公司，因經濟不景氣，
    連年虧損，迄96年、97年間先後遭訴外人春奕股份有限公司
    、俊蓮企業有限公司倒帳而停業，被告投入之資金亦血本無
    歸，此可由訴外人瑞嘉公司96年、97年所得稅申報書及資產
    負債表所載得知，原告未負擔虧損，率爾要求返還出資額，
    依公司法第90條第1項、民法第697條之規定，係屬於法無據
    等語，資為抗辯。並聲明：(一)原告之訴駁回；(二)如受不利之
    判決，願供擔保請准免為假執行。
三、兩造不爭執之事項：
  (一)原告分別於93年5月3日、95年6月13日匯款30萬元及75萬元
    至瑞嘉公司，以現金繳納股款，共計105萬元，此有現金繳
    款認股通知書、中國信託商業銀行提款憑證、國泰世華商業
    銀行匯出匯款回條在卷可稽（見卷第10至12、99至102頁）
    ，被告對此不爭執。
  (二)瑞嘉公司因公司負責人即被告涉有公司法第9條第1項之情事
    ，業經本院96年度簡字第3687刑事簡易判決確定，又未於判
    決確定前為資金補實，於97年7月8日遭經濟部發函撤銷登記
    ，此有經濟部97年7月8日經授商字第09701161860號函、瑞
    嘉公司設立登記表在卷可稽（見卷第7至9、51至54頁）。
  (三)瑞嘉公司未進行清算程序，此為兩造不爭執（見卷第122頁
    ）。
四、兩造爭執及其論述：
    本件爭執點在於：原告依公司法第23條請求被告返還投資款
    105 萬元是否有理由？茲分述之。
  (一)按公司負責人對於公司業務之執行，如有違反法令致他人受
    有損害時，對他人應與公司負連帶賠償之責，公司法第23
    條第2項定有明文。次按公司負責人執行公司之業務，如有
    違反法令之行為，致他人直接受有損害，公司負責人應與公
    司負連帶損害賠償責任，該他人究係股東或係股東以外之第
    三人，均非所問，此觀之公司法第23條第2項規定自明，最
    高法院96年度台上字第186號判決可參。又按公司負責人違
    反法令，未經股東會議決議以盈餘償還貸款，依公司法第23
    條規定，公司應與該負責人同負連帶賠償責任者，以他人因
    此受有損害為要件，上訴人公司負責人未經股東會議決議，
    以盈餘償還貸款，一方面其積極財產固因而減少，但他方面
    消極財產亦相對的因而減少，公司資產業並無增減，對被上
    訴人所有股份之價值，並無影響，何得認為被上訴人因而受
    有損害，最高法院70年度台上字第1573號判決可參。是可知
    公司法第23條第2項所稱之他人，包含股東或係股東以外之
    第三人，且須以致該他人受有損害為要件之一，若該他人之
    損害與公司負責人執行業務間非具有因果關係或雖公司負責
    人執行業務而該他人尚未有損害之發生者，均不得依公司法
    第23條第2項請求公司及公司負責人負連帶賠償責任。再按
    解散之公司除因合併、分割或破產而解散外，應行清算。公
    司經中央主管機關撤銷或廢止登記者，準用前三條之規定。
    公司法第24條、第26條之1分別定有明文。另按公司法第23
    條所謂公司業務之執行，指公司負責人處理有關公司之事務
    而言。解散之公司進行清算，亦屬公司負責人執行業務之範
    圍，最高法院65年台上字第3031號判例可資參照。
  (二)原告主張瑞嘉公司於97年間遭主管機關經濟部撤銷公司設立
    登記，被告未依法辦理瑞嘉公司之清算程序，致原告之利益
    受損云云，為被告否認。查經濟部於97年7月8日以經授商字
    第097011 61860號函通知瑞嘉公司，其主旨為「貴公司（公
    司統一編號：00000000；公司負責人：邱文裕；公司登記所
    在地：臺北市○○區○○路4段98號6樓之3），於93年3月25
    日申請設立登記時，涉有公司法第9條第1項規定之情事，業
    經臺灣臺北地方法院97年度執字第329號刑事簡易判決確定
    ，又未於判決確定前為資金補實，爰依同法條第3項規定，
    撤銷臺北市政府93年3月31日府建商字第09307736210號函核
    准貴公司設立登記，請查照。」（見卷第52頁），可知被告
    係違反公司法第9條第1項之規定而遭經濟部撤銷瑞嘉公司之
    設立登記，瑞嘉公司遭撤銷登記後，依公司法第24條、第26
    條之1之規定，被告依法應以清算人身份進行瑞嘉公司之清
    算程序，瑞嘉公司迄今仍未進行清算程序，此為不爭之事實
    。查清算人之職務包含了結現務、收取債權、清償債務、分
    派盈餘或虧損、分派賸餘財產，清償債務後，賸餘之財產應
    按各股東股份比例分派，公司法第84條第1項、第330條定有
    明文。原告主張瑞嘉公司迄95年12月31日止，尚有資產5,73
    3,915元，提出瑞嘉公司資產負債表、明細分類帳(見卷第55
    -98頁)為證，被告則抗辯瑞嘉公司負債虧損，已無剩餘財財
    可分配，並提出支票、瑞嘉公司96、97年所得稅結算申報書
    、資產負債表為證。惟查瑞嘉公司既遭經濟部撤銷設立登記
    ，依法即應進行清算程序，於清算程序中清償公司所負債務
    後，倘有賸餘財產，公司股東即得依其所持股份比例請求清
    算人分派。本件瑞嘉公司並未依法進行清算程序，公告公司
    債權人申報債權，依公司法第331條規定造具清算期內收支
    表、損益表、連同各項簿冊，送經監察人審查並提請股東會
    承認等程序，尚無從明暸瑞嘉公司資產於清算後是否不足清
    償債務或於清償債務後尚餘財產，是被告縱使未依公司法規
    定於就任後15日內向法院聲報清算，原告以現金繳納認股之
    股東權仍存在，難認原告股東權利因被告未進行清算程序而
    受有損害。至原告股東權所表彰之市場價值是否因被告未進
    行清算程序而受有貶損，因清算程並未進行，無從判定瑞嘉
    公司經清算後是否尚有賸餘財產可供分派股東，即難認原告
    確實受有此項損害。原告未舉證證明其股東權因被告未依法
    進行瑞嘉公司之清算程序而受有損害之事實。原告爰引公司
    第23條之規定請求被告返還投資款105萬元，於法無據。
五、綜上，被告雖未進行瑞嘉公司之清算程序，但原告之股東權
    尚屬存在，並未受到損害，原告依公司法第23條之規定請求
    被告給付105萬元，洵屬無據，原告之訴為無理由，應予駁
    回。
六、因本案事證已臻明確，兩造其餘主張陳述及所提之證據，經
    審酌後，認與判決結果無影響，爰不一一論駁，附此敘明。
七、結論：本件原告之訴為無理由，依民事訴訟法第78條，判決
    如主文。
中    華    民    國   100    年    8     月    26    日
                  民事第一庭    法  官  熊志強
以上正本係照原本作成。
如對本判決上訴，須於判決送達後20日內向本院提出上訴狀。如
委任律師提起上訴者，應一併繳納上訴審裁判費。
中    華    民    國   100    年    8     月    26    日
                                書記官  謝盈敏